ACORDAO-COMPLETO-2533254

ACÓRDÃO 1752/2022 ATA 11/2022 - SEGUNDA CÂMARA

VISTOS, relatados e discutidos estes autos que tratam de Pedido de Reexame interposto pela Câmara dos Deputados, por meio do qual se insurge contra o Acórdão 11715/2021-TCU-Segunda Câmara;
ACORDAM os Ministros do Tribunal de Contas da União, reunidos em Sessão da 2ª Câmara, ante as razões expostas pelo Relator, e com fundamento nos arts. 32, parágrafo único, 33 e 48, da Lei 8.443/1992, em:
9.1. conhecer do Pedido de Reexame para, no mérito, negar-lhe provimento; e
9.2. dar ciência desta decisão à recorrente e aos demais interessados.

Pedido de reexame (peça 13) interposto pela Câmara dos Deputados contra o Acórdão 11.715/2021 - TCU - 2ª Câmara, Relator Ministro-Substituto André Luís de Carvalho

Segunda Câmara

Câmara dos Deputados.

3. Interessados/Responsáveis:
3.1. Interessados: Reginaldo Santos Ribeiro (XXX.708.601-XX); Secretaria de Controle Interno/câmara dos Deputados.
3.2. Recorrente: Câmara dos Deputados (00.530.352/0001-59).

13.1. Ministros presentes: Augusto Nardes (na Presidência) e Aroldo Cedraz (Relator).
13.2. Ministro-Substituto convocado: Marcos Bemquerer Costa.
13.3. Ministro-Substituto presente: André Luís de Carvalho.

AROLDO CEDRAZ

Ministro-Substituto André Luís de Carvalho.

Adoto como Relatório e transcrevo a seguir a instrução de peça 26, com a qual anuiu o corpo dirigente da Serur (peça 27) , bem como o Ministério Público junto ao Tribunal (peça 28) :
"INTRODUÇÃO
1.	Trata-se de pedido de reexame (peça 13) interposto pela Câmara dos Deputados contra o Acórdão 11715/2021-TCU-Segunda Câmara, Relator Ministro-Substituto André Luís de Carvalho (peça 8) .
1.1.	A deliberação recorrida apresenta o seguinte teor:
VISTOS, relatados e discutidos estes autos de aposentadoria deferida pela administração da Câmara dos Deputados em favor de Reginaldo Santos Ribeiro;
ACORDAM os Ministros do Tribunal de Contas da União, reunidos em Sessão da 2ª Câmara, nos termos do art. 71, III e IX, da Constituição de 1988, dos arts. 1º, V, 39, II, e 45 da Lei n.º 8.443, de 1992, e dos arts. 260, § 1º, e 262, § 2º, do RITCU, ante as razões expostas pelo Relator, em: 
9.1. assinalar a ilegalidade do ato inicial de aposentadoria em favor de Reginaldo Santos Ribeiro (à Peça 3 sob o n.º 76652/2020) , negando-lhe o respectivo registro, diante da indevida incorporação da vantagem como "quintos" de função;
9.2. dispensar o ressarcimento das quantias percebidas indevidamente, mas de boa-fé, em consonância com a Súmula n.º 106 do TCU, deixando, ainda, de determinar a imediata cessação dos pagamentos inerentes aos "quintos" de função em respeito à decisão prolatada pelo STF no bojo do RE 638.115-CE;
9.3. determinar que, no prazo de 15 (quinze) dias contados da ciência desta deliberação, a administração da Câmara dos Deputados adote as seguintes medidas:
9.3.1. dê ciência desta deliberação ao interessado, alertando-o de que o efeito suspensivo proveniente da eventual interposição do subsequente recurso junto ao TCU não o eximirá da devolução dos valores percebidos indevidamente após a notificação, diante do não provimento desse recurso, devendo encaminhar o comprovante da correspondente notificação ao TCU no prazo de 30 (trinta) dias; 
9.3.2. reavalie e, se for o caso, promova a efetiva alteração da parcela inerente à incorporação de "quintos ou décimos de função" originalmente concedida diante da eventual necessidade de absorção dessa parcela pelas subsequentes modificações legais produzidas sobre a estrutura remuneratória da correspondente carreira, em sintonia, assim, com a deliberação proferida pelo Supremo Tribunal Federal no bojo do RE 638.115 durante a Sessão de 18/12/2019; devendo se manifestar anual e conclusivamente sobre o cumprimento, ou não, desse item do acórdão em item específico no seu Relatório de Gestão em cada exercício financeiro;
9.3.3. promova a efetiva implementação das futuras absorções da parcela inerente à incorporação de "quintos ou décimos de função" em face das supervenientes modificações legais produzidas sobre a estrutura remuneratória da correspondente carreira, em observância, então, à deliberação proferida pelo Supremo Tribunal Federal no bojo do RE 638.115 durante a Sessão de 18/12/2019; devendo se manifestar anual e conclusivamente sobre o cumprimento, ou não, desse item do acórdão em item específico no seu Relatório de Gestão em cada exercício financeiro;
9.4. determinar que o órgão de controle interno junto à Câmara dos Deputados verifique o efetivo cumprimento dos itens 9.3.2 e 9.3.3 deste Acórdão, devendo se manifestar anual e conclusivamente sobre o aludido cumprimento, ou não, desses itens do acórdão em item específico no seu Relatório de Auditoria de Gestão a partir da análise do correspondente Relatório de Gestão em cada exercício financeiro;
9.5. enviar a cópia do presente Acórdão, com o Relatório e a Proposta de Deliberação, à administração e, ainda, ao órgão de controle interno junto à Câmara dos Deputados, para ciência e efetivo cumprimento dos itens 9.3 e 9.4 deste Acórdão; e
9.6. arquivar o presente processo, sem prejuízo de promover o monitoramento da determinação proferida pelo item 9.3 deste Acórdão, representando ao TCU, se necessário.
 (destacamos e sublinhamos) 
HISTÓRICO
2.	Na aposentadoria do Sr. Reginaldo Santos Ribeiro assinalou-se a ilegalidade da concessão de quintos, eis que decorrentes, em parte, do exercício de funções públicas no período compreendido entre a promulgação da Lei n.º 9.624, de 8/4/1998, e a edição da MP n.º 2.225-48, de 4/9/2001; observando-se, contudo, a deliberação proferida pelo Supremo Tribunal Federal no bojo do RE 638.115, durante a Sessão de 18/12/2019, em sede de apreciação de embargos de declaração.
ADMISSIBILIDADE
3.	O Sar/Serur (peça 14) opinou pelo conhecimento do recurso, nos termos do artigo 48 da Lei 8.443/1992, c/c os artigos 285 e 286, parágrafo único, do RI/TCU, propondo a suspensão dos efeitos dos subitens 9.3 e 9.3.2 do Acórdão 11715/2021-TCU-Segunda Câmara. O Excelentíssimo Senhor Ministro Aroldo Cedraz, mediante despacho de peça 22, concordou com o Sar/Serur. 
MÉRITO
4.	Constitui objeto do presente recurso analisar se é assegurado, nos termos do art. 5º da Lei 9.624/1998, o cômputo do tempo residual de exercício de funções comissionadas existente em 10/11/1997, não empregado para a concessão de quintos, para incorporação de parcela de quintos, com termo final, a qualquer tempo, na data em que o servidor completar o interstício de doze meses.
5. Do tempo residual
5.1.	A recorrente aduz que o tempo residual de ocupação de funções de confiança e/ou cargos comissionados pode ser utilizada para a incorporação de quintos, com base nos seguintes argumentos:
5.2.	No caso do aposentado Reginaldo Santos Ribeiro foi utilizado o tempo residual de exercício de funções comissionadas existente em 10/11/1997 (data considerada na Câmara dos Deputados para a concessão da parcela de 2/10 da Vantagem Pessoal do aposentado Reginaldo Santos Ribeiro (de 4/12/1988 a 15/10/1998) , o que está em perfeita consonância com o entendimento do Tribunal de Contas da União e também do Supremo Tribunal Federal, razão pela qual "o interessado faz jus à incorporação de 1/10 de FC-04 com base na utilização de período residual".
5.3.	Deve-se ser reconhecida a legalidade da incorporação de 1/10 da FC-04 pelo referido aposentado, fundada na utilização de tempo residual (art. 5º da Lei 9.624/1998) , sendo que "os restantes 5/10 de FC-04 incorporados com base em decisão administrativa deverão ser transformados em parcela compensatória, conforme o entendimento do Tribunal de Contas da União e também do Supremo Tribunal Federal".
Análise:
5.4.	Colhe-se da jurisprudência selecionada do TCU, com arrimo no Acórdão 9746/2021-TCU-Segunda Câmara, o seguinte enunciado: 
É assegurado, nos termos do art. 5º da Lei 9.624/1998, o cômputo do tempo residual de exercício de funções comissionadas existente em 10/11/1997, não empregado para a concessão de quintos, para incorporação de parcela de décimo, com termo final, a qualquer tempo, na data em que o servidor completar o interstício de doze meses, de acordo com a sistemática definida na redação original do art. 3º da Lei 8.911/1994 (grifos acrescidos) .
5.5.	Nesse sentir, entende-se que o cômputo do tempo residual de exercício de funções comissionadas existente em 10/11/1997, não empregado para a concessão de quintos, pode ser utilizado para incorporação de parcela de décimo, e não de quintos, como adotado no órgão de origem.
5.6.	Posta assim a questão, opina-se no sentido de que os argumentos da recorrente devem ser rejeitados, pois há necessidade de emissão de novo ato concessório de aposentadoria do Sr. Reginaldo Santos Ribeiro, de modo a sanar a irregularidade constatada pelo Tribunal.
CONCLUSÃO
6.	Da análise anterior, conclui-se que é legal, nos termos do art. 5º da Lei 9.624/1998, o cômputo do tempo residual de exercício de funções comissionadas existente em 10/11/1997, não empregado para a concessão de quintos, para incorporação de parcela de quintos, com termo final, a qualquer tempo, na data em que o servidor completar o interstício de doze meses (Acórdão 5455/2018-TCU-Segunda Câmara) , mas no caso concreto foram incorporados 2/10, ou seja, 1/5, a tal título, havendo necessidade de emissão de novo ato concessório de aposentadoria do Sr. Reginaldo Santos Ribeiro, de modo a sanar a irregularidade constatada pelo Tribunal.
6.1.	Destarte, opina-se pela negativa de provimento do presente recurso.
PROPOSTA DE ENCAMINHAMENTO
7.	Ante o exposto, submetem-se os autos à consideração superior, propondo-se, com fundamento no art. 48 da Lei 8.443/1992:
conhecer do recurso interposto, para, no mérito, negar-lhe provimento; e
b) informar a recorrente e demais interessados do acórdão a ser proferido, destacando que o relatório e o voto que o fundamentam podem ser acessados por meio do endereço eletrônico www.tcu.gov.br/acordaos."
	É o Relatório.

não há.

Procurador Rodrigo Medeiros de Lima.

APOSENTADORIA. INCORPORAÇÃO DE QUINTOS, POR DECISÃO ADMINISTRATIVA, REFERENTE A FUNÇÕES COMISSIONADAS EXERCIDAS EM PERÍODOS POSTERIORES À VIGÊNCIA DA LEI 9.624/1998. ILEGALIDADE. SUPERVENIÊNCIA DA MODULAÇÃO DE EFEITOS NA DECISÃO PROFERIDA PELO STF NO RE 638.115/CE. PEDIDO DE REEXAME. ARGUMENTOS INSUFICIENTES PARA A ALTERAÇÃO DO ACÓRDÃO RECORRIDO. NEGATIVA DE PROVIMENTO.

APOSENTADORIA (APOS)

Secretaria de Recursos (Serur); Secretaria de Fiscalização de Integridade de Atos e Pagamentos de Pessoal e de Benefícios Sociais (Sefip).

Cuidam os autos de Pedido de Reexame interposto pela Câmara dos Deputados, por meio do qual se insurge contra o Acórdão 11715/2021-TCU-Segunda Câmara, rel. Ministro-Substituto André Luís de Carvalho, o qual, entre outras medidas, considerou o ato de aposentadoria de Reginaldo Santos Ribeiro ilegal e negou-lhe registro.
O ato foi considerado ilegal porque incorporou quintos decorrentes da ocupação de funções comissionadas posteriores a 8/4/1998, por força de decisão administrativa, razão por que foi determinado ao órgão de origem que procedesse à adequação da aludida parcela à modulação determinada pelo Supremo Tribunal Federal, no âmbito do RE 638.115.
Preliminarmente, ratifico o exame de admissibilidade despachado por mim nestes autos, uma vez que o recurso apresentado atende aos requisitos pertinentes à espécie.
Em suma, a recorrente alega que o tempo residual de ocupação de funções de confiança ou cargos comissionados pode ser utilizado para a incorporação de quintos, e que no caso do aposentado Reginaldo Santos Ribeiro usado o tempo residual de exercício de funções comissionadas existente em 10/11/1997, data considerada na Câmara dos Deputados para a concessão da parcela de 2/10 da Vantagem Pessoal do aposentado Reginaldo Santos Ribeiro (de 4/12/1988 a 15/10/1998) , o que estaria em consonância com o entendimento do Tribunal de Contas da União e também do Supremo Tribunal Federal, razão pela qual "o interessado faz jus à incorporação de 1/10 de FC-04 com base na utilização de período residual".
Além disso, argumenta que "os restantes 5/10 de FC-04 incorporados com base em decisão administrativa deverão ser transformados em parcela compensatória, conforme o entendimento do Tribunal de Contas da União e também do Supremo Tribunal Federal".
A Secretaria de Recursos propõe não acolher o recurso. O Ministério Público junto ao TCU acompanha esse entendimento. 
Feito esse breve introito, anuo à proposta alvitrada pela unidade técnica, endossada pelo Parquet especializado, e adoto os fundamentos e argumentos reproduzidos no Relatório precedente como minhas próprias razões de decidir, sem prejuízo dos breves comentários a seguir.
Como bem lembra a Serur, jurisprudência selecionada do TCU, com base no Acórdão 9746/2021-TCU-Segunda Câmara, assim dispõe: 
"É assegurado, nos termos do art. 5º da Lei 9.624/1998, o cômputo do tempo residual de exercício de funções comissionadas existente em 10/11/1997, não empregado para a concessão de quintos, para incorporação de parcela de décimo, com termo final, a qualquer tempo, na data em que o servidor completar o interstício de doze meses, de acordo com a sistemática definida na redação original do art. 3º da Lei 8.911/1994." (grifos acrescidos) 
Sendo assim, entende-se que o cômputo do tempo residual de exercício de funções comissionadas existente em 10/11/1997, não empregado para a concessão de quintos, pode ser utilizado para incorporação de parcela de décimo, e não de quintos, como no caso em questão. 
Remanesce, portanto, a necessidade de emissão de novo ato de aposentadoria, livre das irregularidades apontadas, como consignado no acórdão combatido. 
	Ante o exposto, incorporo o parecer da unidade técnica reproduzido no Relatório precedente, endossados pelo Parquet, como razões de decidir, entendo que o Pedido de Reexame deve ser negado e VOTO para que o Tribunal adote a minuta de deliberação que submeto a este Colegiado.
TCU, Sala das Sessões, em 19 de abril de 2022.
AROLDO CEDRAZ 
Relator